ACORDAO-COMPLETO-2516703

ACÓRDÃO 2809/2021 ATA 46/2021 - PLENÁRIO

VISTA, relatada e discutida esta representação formulada pelo Município de Cuiabá/MT para noticiar possíveis irregularidades praticadas pela Secretaria Nacional de Mobilidade e Desenvolvimento Regional e Urbano do Ministério do Desenvolvimento Regional e pelo Estado de Mato Grosso na mudança do modal de transporte público intermunicipal entre aquele Município e o Município de Várzea Grande/MT, concebido por ocasião dos preparativos para a Copa do Mundo de Futebol de 2014 e cuja construção seria custeada por recursos do FGTS, a serem transferidos mediante contrato de financiamento celebrado entre aquele Estado e a Caixa Econômica Federal.
ACORDAM os Ministros do Tribunal de Contas da União, reunidos em sessão do Plenário, ante as razões expostas pelo Relator e com fundamento nos arts. 235, 237 e 250, II, do Regimento Interno, em:
9.1. conhecer da representação e considerá-la parcialmente procedente;
9.2. indeferir o requerimento de adoção de medida cautelar formulado pelo Município de Cuiabá; 
9.3. recomendar à Secretaria Nacional de Mobilidade e Desenvolvimento Regional e Urbana do Ministério do Desenvolvimento Regional, à Caixa Econômica Federal, ao Governo do Estado de Mato Grosso e ao Município de Cuiabá/MT que, no âmbito de suas respectivas competências e esferas de atuação, envidem urgentes esforços no sentido de, conjuntamente, com observância da legislação pertinente, coordenar suas ações, resolver suas divergências e conferir máxima prioridade e celeridade ao aprofundamento e à posterior análise dos estudos técnicos necessários ao deslinde da questão tratada neste processo e ao prosseguimento e conclusão da correspondente obra no menor espaço de tempo possível;
9.4. determinar à Secretaria Nacional de Mobilidade e Desenvolvimento Regional e Urbana do Ministério do Desenvolvimento Regional, à Caixa Econômica Federal, ao Governo do Estado de Mato Grosso e ao Município de Cuiabá/MT que:
9.4.1. no prazo de 60 (sessenta) dias, informem a esta Corte as providências adotadas, no âmbito de suas respectivas competências e esferas de atuação, para coordenar suas ações conjuntas e implementar a recomendação de que trata o item anterior deste Acórdão, bem como os resultados obtidos com tais medidas;
9.4.2. caso a alteração do modal de VLT para BRT na região metropolitana de Cuiabá/MT seja aprovada no âmbito do Conselho Curador do FGTS, não autorizem transferências de recursos federais e de financiamentos para projetos que não contenham devida avaliação do Estudo de Viabilidade Técnica, Econômica e Ambiental - EVTEA, acompanhada de manifestação conclusiva sobre sua suficiência e adequação, com base no art. 2º da Resolução Confea 361/1991 e nos Acórdãos do Plenário do TCU 408/2021 e 2.835/2015;
9.5. encaminhar cópia deste Acórdão à Secretaria Nacional de Mobilidade e Desenvolvimento Regional e Urbana do Ministério do Desenvolvimento Regional, à Caixa Econômica Federal, ao Governo do Estado de Mato Grosso e ao Município de Cuiabá/MT, com a informação de que a íntegra do Relatório e do Voto que o fundamentam está disponível no endereço eletrônico www.tcu.gov.br/acordaos.

Representação acerca de possíveis irregularidades relacionadas à proposta de alteração, de Veículo Leve sobre Trilhos - VLT para Bus Rapid Transit - BRT, do modal de transporte público intermunicipal entre os Municípios de Cuiabá/MT e Várzea Grande/MT, concebido por ocasião dos preparativos para a Copa do Mundo de Futebol de 2014.

Ministério do Desenvolvimento Regional

3. Representante: Município de Cuiabá/MT

13.1. Ministros presentes: Ana Arraes (Presidente), Walton Alencar Rodrigues, Augusto Nardes, Raimundo Carreiro, Bruno Dantas, Vital do Rêgo e Jorge Oliveira (Relator).
13.2. Ministros-Substitutos convocados: Augusto Sherman Cavalcanti e Marcos Bemquerer Costa.
13.3. Ministro-Substituto presente: André Luís de Carvalho.

ACORDAO-COMPLETO-2536548

Acórdão 1003/2022 - Plenário

TRIBUNAL DE CONTAS DO ESTADO DE MATO GROSSO

JORGE OLIVEIRA

Adoto como relatório a instrução uniforme produzida na Secretaria de Fiscalização de Infraestrutura Urbana - SeinfraUrbana (peça 51) , endossada pelo corpo dirigente daquela unidade técnica (peças 52/53) e a seguir transcrita:
"INTRODUÇÃO
Cuidam os autos de representação, com pedido de medida cautelar, a respeito de possíveis irregularidades ocorridas em atos praticados pela União, por intermédio da então Secretaria Nacional de Mobilidade Urbana do Ministério do Desenvolvimento Regional - SNMU/MDR (atual Secretaria Nacional de Mobilidade e Desenvolvimento Regional e Urbano do Ministério do Desenvolvimento Regional - SMDRU/MDR) , e pelo estado do Mato Grosso, a respeito da alteração de modal de transporte público intermunicipal a ser implantado entre os municípios de Cuiabá e Várzea Grande. O projeto foi concebido, inicialmente, por ocasião dos preparativos para a Copa do Mundo de 2014, contudo, até o momento, as obras do empreendimento encontram-se paralisadas. (peça 1) .
O presente trabalho visa analisar as oitivas da SMDRU/MDR; da Caixa Econômica Federal (Caixa) e do estado de Mato Grosso, determinadas por meio do despacho emanado pelo Ministro-Relator Jorge Oliveira (peça 20) , bem como a reiteração do pedido de concessão de medida cautelar (peça 48) .
HISTÓRICO
O município de Cuiabá/MT (peça 1) apresentou representação a este Tribunal, com pedido de cautelar, relatando possíveis irregularidades, praticadas pela SNMU/MDR e pelo estado de Mato Grosso, referentes à mudança do modal de transporte público intermunicipal entre aquele município e Várzea Grande/MT.
Por ocasião dos preparativos para a Copa do Mundo de Futebol de 2014 foi concebido, inicialmente, para a ligação dos municípios de Cuiabá e Várzea Grande, o modal Veículo Leve sobre Trilhos - VLT, cuja construção seria custeada por recursos do Fundo de Garantia por Tempo de Serviço - FGTS, a serem transferidos mediante contrato de financiamento celebrado entre o estado de Mato Grosso e a Caixa Econômica Federal - Caixa (peça 2) .
No entanto, o representante informou que, recentemente, o Governo do Estado de Mato Grosso anunciou a troca do referido modal de VLT para Bus Rapid Transit - BRT, supostamente com base em estudos técnicos realizados por aquele Governo e pela SNMU/MDR.
Segundo o autor, a mudança anunciada seria irregular, pois teria sido realizada de forma unilateral, sem consulta aos entes municipais envolvidos e à sociedade, o que estaria em desacordo com: (i) os princípios de governança interfederativa previstos nas Leis 13.089, de 12 de janeiro de 2015 (Estatuto da Metrópole) , 12.857, de 3 de janeiro de 2012 (Política Nacional de Mobilidade Urbana - PNMU) e 10.257, de 10 de julho de 2001 (Estatuto da Cidade) , bem como na legislação estadual; e (ii) recomendação proferida por esta Corte de Contas no Acórdão 2430/2015-TCU-Plenário, que avaliou a governança da PNMU em âmbito federal.
Considerando as alegadas irregularidades, o autor requereu: (i) adoção de medida cautelar, a fim de sustar o referido processo de alteração de modal, e (ii) no mérito, decisão pela procedência da representação, com anulação dos atos já praticados e formulação de determinações voltadas à observância, pelos atores envolvidos, dos princípios, diretrizes e procedimentos estipulados na legislação acima mencionada.
Ao examinar a matéria, essa Secretaria (peças 18 e 19) , mencionou, inicialmente, que este Tribunal já havia manifestado sobre a obra em questão em diversas oportunidades (Acórdãos do Plenário 678/2010, 757/2010, 3.247/2012, 185/2014, 3198/2014, 122/2015 e 2.913/2016) , no âmbito de sua competência de verificar a regularidade dos financiamentos concedidos.
O Relatório que embasou o Acórdão 119/2019-TCU-Plenário registrou os trabalhos efetuados pela Controladoria Geral da União - CGU para avaliação das duas soluções tecnológicas aventadas para a obra em questão, sendo o custo mensal de manutenção do VLT praticamente duas vezes maior do que o do BRT.
Todavia, a SeinfraUrbana, em pareceres uniformes, opinou pelo não conhecimento da representação, por considerar ausente a competência do TCU para fiscalizar aplicação de recursos transferidos pela União a entes federados mediante contratos de financiamento (BNDES e FGTS) , na linha dos Acórdãos do Plenário 499/2013, 1.546/2010 e 641/20120, nos quais se entendeu que, em tais situações, caberia a esta Casa apenas a fiscalização da regularidade da concessão daqueles créditos.
Contudo o Relator discordou da unidade técnica, em razão do representante ter noticiado eventual descumprimento de legislação federal - em especial, do § 1º do art. 16 da Lei 12.857/2012, que obriga a União apoiar e estimular "ações coordenadas e integradas entre Municípios e Estados em áreas conurbadas, aglomerações urbanas e regiões metropolitanas destinadas a políticas comuns de mobilidade urbana" - por unidade do MDR, o que atrairia a competência desta Corte. Além disso, a inicial também apontou possível inobservância de recomendação formulada pelo Tribunal.
Diante desses pontos o Relator conheceu da representação, no entanto, não entendeu, naquele momento, caracterizados os requisitos para a concessão de cautelar. Registrou que, apesar da existência do indício do bom direito, consistente na alegada violação de dispositivo legal, com potencial lesão a interesses do Município; não se vislumbrava a presença do segundo requisito, o perigo na demora, uma vez que os fatos apontados não demonstram a eventual irreversibilidade dos procedimentos já adotados para a apenas anunciada alteração de modal de transporte.
Assim, indeferiu o pedido de medida cautelar formulado pelo representante, sem prejuízo de futura reconsideração da decisão, caso venha a se confirmar, futuramente, a presença dos requisitos para adoção da providência acautelatória.
Para tanto, a fim de uma avaliação sobre possível conduta irregular, o Relator determinou a realização das oitivas da Secretaria Nacional de Mobilidade e Desenvolvimento Regional e Urbano do Ministério do Desenvolvimento Regional, da Caixa Econômica Federal e do estado de Mato Grosso.
As comunicações processuais foram realizadas e estão sintetizadas no quadro abaixo:
Quadro 1 - Síntese das comunicações processuais efetuadas
	Destinatário da oitiva
	Ofício
	Ciência
	Resposta oitiva

	Secretaria Nacional de Mobilidade e Desenvolvimento Regional e Urbano (SMDRU/MDR) 
	Peça 21
	Peça 24
	Peças 28-45

	Caixa Econômica Federal (CEF) 
	Peça 22
	Peça 23
	Peça 26

	Estado de Mato Grosso
	Peça 25
	Peça 27
	Peças 46

Registra-se que após o encaminhamento das comunicações processuais, o município de Cuiabá reiterou o pedido de cautelar com base na ausência de projeto básico e de projeto executivo da obra, necessários para contemplar todos os elementos, com nível de precisão adequado. Em sua manifestação, o município ressaltou que seria necessária uma avaliação com maior segurança do custo, métodos, prazos de execução, impactos ambientais, desapropriações; possíveis apenas com estudos mais aprofundados a fim de ter certeza acerca da viabilidade técnica e econômica de alteração do modal de transporte intermunicipal (peça 48) . 
Dessa forma, serão analisadas a seguir as respostas às oitivas, bem como esses novos elementos apresentados pelo município de Cuiabá.
EXAME TÉCNICO
I. Resumo dos argumentos apresentados.
I.1. Secretaria Nacional de Mobilidade e Desenvolvimento Regional e Urbana (SMDRU/MDR) .
Segundo a Nota Técnica - Minuta CGME 3060286, o empreendimento VLT Cuiabá/Várzea Grande se constituía na implantação de duas linhas de VLT nos principais eixos de transporte de Cuiabá e Várzea Grande (CPA/Aeroporto e Coxipó/Centro) . A obra foi iniciada em junho/2012, por meio do contrato de operação de crédito firmado com a Caixa com recursos do programa Pró-transporte/FGTS (R$ 423.700.000,00) e Contrapartida do Governo do Estado do Mato Grosso do CPAC (R$ 727.920.000,00) + Desoneração (R$ 257.377.410,45) + Financeira (R$ 68.619.866,70) , totalizando R$ 1.477.617.277,15, inserido na Matriz de Responsabilidade da Copa 2014 e no PAC. Contudo foi paralisada em janeiro/2015, sem desembolso e execução física (evidência 28, p. 5) .
O motivo da paralisação decorreu de os anteriores gestores estarem envolvidos em denúncias de irregularidade junto ao consórcio. Para tanto, ações do Ministério Público e da Polícia Federal, que ocorreram entre 2015 e 2017, culminaram no julgamento dos casos e rescisão do contrato de execução de obras do Consórcio VLT com o Governo do Estado do MT.
Em 2019, a nova gestão do Governo do Estado procurou o Ministério para estudar alternativas para a retomada das obras, sendo criado o GT Mobilidade Cuiabá. Os trabalhos foram concluídos em março/2020, tendo como produtos 5 relatórios: (i) levantamentos físicos e financeiros da obra já executada; (ii) levantamento de processos judiciais relativos ao projeto; (iii) estudos técnicos atualizados com relação a demanda, oferta do serviço e tarifa; (iv) cláusulas e normativos aplicados ao contrato; e (v) avaliação de riscos para diferentes cenários de retomada da obra (evidência 28, p. 6 e evidência 30) .
Os estudos estabeleceram 6 cenários possíveis (evidência 28, p. 6) :
cenários alternativos para reestruturação 
Cenário 01 - Retomar o projeto no escopo original, por meio de obra pública, via regime diferenciado de contratação, com a operação posterior a cargo do Governo do Estado do Mato Grosso. 
Cenário 02 - Retomar o projeto do VLT no escopo original, por meio de Parceira-Público-Privado, incluindo a obra e a operação do sistema. 
CENÁRIO 03 - Retomar o projeto do VLT com escopo reduzido (revisão de metas do contrato original) , por meio de obra pública, via regime diferenciado de contratação, com a operação posterior a cargo do Governo do Estado do Mato Grosso. 
CENÁRIO 04 - Retomar o projeto do VLT com escopo reduzido (revisão de metas do contrato original) , por meio de Parceira-Público-Privado, incluindo a obra e a operação do sistema. 
CENÁRIO 05 - Realizar a mudança do modo de transporte para Sistema BRT, com ônibus elétrico, por meio de obra pública, via regime diferenciado de contratação, com a operação posterior a cargo do Governo do Estado do Mato Grosso. 
CENÁRIO 06 - Realizar a mudança do modo de transporte para Corredor Exclusivo de Ônibus, com ônibus a diesel, por meio de obra pública, via regime diferenciado de contratação, com a operação posterior a cargo do Governo do Estado do Mato Grosso.
Com base nesses cenários foram realizadas avaliações de risco, considerando 19 eventos (evidência 28, p. 7) :
 Aumento do subsídio estadual para manutenção do modal;
 Maior necessidade de crédito junto aos agentes financeiros;
 Baixa percepção de benefício socioambientais;
 Depreciação imobiliária ao longo dos eixos troncos;
 Alto custo de operação e manutenção do sistema;
 Baixo impacto na requalificação do sistema de transporte local;
 Baixo detalhamento para projetos de implantação da solução escolhida;
 Baixo aproveitamento dos recursos (financeiros e não financeiros) já empregados;
 Insatisfação dos usuários com a adequação do serviço ofertado;
 Impacto da execução das obras na rotina dos municípios;
 Aumento do tempo necessário para revisão/conclusão dos projetos técnicos;
 Aumento do tempo necessário para conclusão das obras;
 Baixa compatibilidade do modal com a demanda;
 Alto impacto na rede de transporte atual (concorrência entre modais) ;
 Alto conflito regulatório entre os municípios e o estado;
 Aumento da tarifa para o usuário;
 Baixa viabilidade de expansão do sistema;
 Necessidade de autorização dos agentes gestores do FGTS;
 Aumento no impacto das desapropriações; 
Como resultado da avaliação de probabilidade em relação ao Impacto para os Cenários Alternativos, têm-se os gráficos a seguir:
Gráfico 1 - Probabilidade de Impacto por Cenários

Fonte: Nota Técnica - Minuta CGME 3060286 (evidência 28, p. 7) 
Gráfico 2 - Contagem Nível de Risco por Evento

Fonte: Nota Técnica - Minuta CGME 3060286 (evidência 28, p. 8) 
Conforme, registrado na nota técnica, os gráficos acima indicam que a probabilidade de impacto do Cenário 5 (Mudança para o modal BRT) é maior que do Cenário 3 (Continuar a obra do VLT com escopo reduzido) . Além disso, o Cenário 5 possui dois eventos classificados como "Risco Crítico" e 11 eventos classificados com "Risco Alto".
Segundo o MDR, mesmo ciente dos resultados dos estudos realizados pelo GT Mobilidade Cuiabá, inclusive dos riscos e das ações propostas para cada alternativa, o Governo do Estado de Mato Grosso tomou a decisão de alterar o modo de VLT para BRT. Nesse sentido, formalizou o pedido ao Ministério em dezembro/2020, quando foram anexadas as justificativas técnicas que embasaram a tomada de decisão do governo local. Entre os quais constam os Relatórios do GT Mobilidade Cuiabá e outros estudos complementares e posteriores ao encerramento dos trabalhos do GT, elaborados e coordenados pelo próprio Governo do Estado de Mato Grosso, sem a participação do Ministério (peças 41-45) .
Informou que solicitou ao Estado que encaminhasse os estudos e as justificativas de alteração à Caixa Econômica Federal para manifestação, uma vez que é o agente financeiro da operação de crédito, bem como agente operador do FGTS. Esclareceu que após essa avaliação, sendo a análise favorável, seguirá ao Conselho Curador do FGTS, a quem competirá deliberar sobre o pleito (evidência 28, p. 9 e evidência 29) .
O MDR registrou que se prontificou em atuar no monitoramento dos prazos das análises entre o Estado e a Caixa, para fins de gerenciamento dos riscos e atendimento às demandas e obrigações de transparência junto à sociedade (evidência 28, p. 9) .
A nota técnica ressalta que a decisão de mudança do modal não teve por base os estudos do GT Mobilidade Cuiabá, tendo o Estado se embasado em estudos próprios posteriores aos trabalhos do GT. Ademais, registrou a constatação da ausência do principal instrumento de planejamento e participação social para a mobilidade urbana, o Plano de Mobilidade Urbana, sendo esse evento evidenciado no relatório de gestão de risco, de responsabilidade do Estado e dos Municípios. 
Com relação a alegação de que a União não cumpriu com as atribuições contidas nas legislações federais, o Ministério defendeu ações de aperfeiçoamento considerando a legislação vigente, especificamente sobre o Pró-Transporte/FGTS, que desde 2017 sofreu alterações com vistas a aprimorar o processo de seleção, contratação e execução dos contratos, inclusive com auditoria da CGU. Recentemente, o programa passou por nova revisão (Instrução Normativa 03, fevereiro/2021) para permitir o apoio na elaboração de planos de mobilidade urbana metropolitanos, antes não contemplados. Assim, a Secretaria destacou ações de assistência técnica à elaboração de planos de mobilidade urbana local, com base em metodologia simplificada.
Concluiu, por fim, que entende que foram resguardadas durante o trabalho de elaboração dos estudos do GT Mobilidade Cuiabá: (i) as recomendações do TCU e da CGU; (ii) as atribuições da União com base nas legislações federais; e (iii) as atribuições da pasta como Gestor da Aplicação do FGTS. Além disso, destacou que estão em andamento, internamente na Secretaria, outras ações desenvolvidas em âmbito nacional. O MDR reforçou que os estudos coordenados pelo Ministério não recomendaram a mudança do modo VLT para BRT e inclusive indicaram que para este cenário seria fundamental a cooperação entre os entes locais e a elaboração do Plano de Mobilidade Urbana como forma de mitigar os riscos de implantação e operação do sistema de transporte público (evidência 28, p. 10) .
I.2. Caixa Econômica Federal (CEF) 
A Caixa se manifestou por meio do Ofício 002/2021/DESEG#PUBLICO (peça 26) . Alegou que as obras de execução do empreendimento foram iniciadas em junho de 2012, e que a data de término, que estava prevista para novembro de 2013, foi prorrogada por solicitação do Governo do Estado para agosto de 2014, e posteriormente prorrogada mais uma vez, por solicitação do Tomador, para março de 2015. No entanto, a obra encontra-se paralisada desde dezembro de 2014.
Relatou, ainda, que o Estado encaminhou proposta em janeiro/2021 de alteração do objeto contratual, acompanhada da síntese das atividades e de estudos relacionados ao pleito referente à obra de mobilidade urbana de Cuiabá e Várzea Grande. 
Contudo, a mudança de objetivo ou objeto contratual diz respeito a alteração contratual não estando prevista no rol de situações permitidas nas normas sob gestão do produto na Caixa, em consonância com os regramentos da fonte de recursos do FGTS, em específico a Resolução 288/1998 do CCFGTS.
Esclareceu que a eventual alteração do objetivo original do Contrato FGTS 0364.021-86/2012 apenas poderá ser feita pela Caixa, enquanto Agente Financeiro, se autorizado pelo Agente Operador do FGTS e pelo MDR, na qualidade de Gestor da Aplicação. Isso se deve em razão do pleito se caracterizar como uma situação atípica, visto que não há previsão quanto à alteração de objetivo no regramento do FGTS (peça 26, p. 2-3) . 
Além disso, a Caixa registrou que não participa e nem discute a definição de objeto do contrato. No entanto, em que pese não ser de sua responsabilidade a decisão sobre a alteração proposta, no intuito de dar subsídio ao MDR, a Caixa prosseguiu com a análise da documentação recebida, mas não havia concluído a avaliação até a apresentação da resposta a esta Corte (peça 26, p. 2) . 
I.3. Estado de Mato Grosso
A Procuradoria Geral do Estado de Mato Grosso apresentou esclarecimentos e relatou que a representação foi formulada com base em suposições de notícias da imprensa, para demonstrar que o procedimento licitatório para tal fim poderia ser iniciado no decorrer de 2021, sem apresentar qualquer comprovação concreta (peça 46, p. 2-3) .
Relatou que alegação de que a decisão pela substituição do modal de transporte tenha se dado unilateralmente pelo Estado de Mato Grosso, sem a oitiva do Município representante, não era verdadeira. Isso porque, os estudos técnicos elaborados pelo Grupo de Trabalho composto pela então Secretaria Nacional de Mobilidade Urbana, Governo do Estado e Caixa Econômica Federal, foram remetidos à apreciação do Prefeito Municipal, por meio do Ofício 001/2021-GG, apto a demonstrar que o representante tomou ciência das tratativas relacionadas à alteração do modal de transporte, em andamento desde julho de 2019 (peça 46, p. 3) .
Ademais, como forma de demonstrar que não agiu de maneira unilateral, frisou que a substituição de modal de transporte dependeria de autorização do MDR. E que, apesar de ter encaminhado solicitação para aditivo contratual entre o estado de Mato Grosso e a Caixa Econômica Federal, ainda não havia se manifestado (peça 46, p. 3) .
Rechaçou a unilateralidade da decisão de substituição do modal de transporte pelo Estado com base em conjecturas factuais nas quais o representante pugnou pela anulação de ato que não havia ocorrido (peça 46, p. 3-4) .
Registrou que a questão havia sido apreciada por meio de Mandado de Segurança (1000002-38.2021.8.11.0000) movido pelo município de Cuiabá, em face de ato praticado pelo Estado, tendo o Relator do Tribunal de Justiça do Estado de Mato Grosso, rejeitado o pedido de tutela antecipada (peça 46, p. 4) .
Nessa mesma linha, o Superior Tribunal de Justiça se posicionou em outro Mandado de Segurança 27.218/DF (2021/0000008-6) , impetrado pelo município de Cuiabá contra ato praticado pelo Ministério do Desenvolvimento Regional sobre a substituição do modal de transporte em questão (peça 46, p. 5) .
Ademais, entende que não se trata de implementação de novo projeto de mobilidade urbana, mas de substituição do modal escolhido, com referência apenas às relações jurídico-contratuais firmadas entre o estado de Mato Grosso e as instituições financeiras FGTS, BNDES e Caixa Econômica Federal, para viabilizar a troca do VLT para BRT, sendo este, inclusive, de menor impacto para os municípios a serem beneficiados com as obras: Cuiabá e Várzea Grande (peça 46, p. 5-6) .
O Estado mencionou que enviou Mensagem 173/2020, à Assembleia Legislativa do Estado de Mato Grosso, para solicitar a apreciação de projeto de lei que "acrescenta dispositivo à Lei 9.647, de 21 de novembro de 2011", com pedido de apreciação em regime de urgência para autorizar o Poder Executivo a alterar, mediante aditivo, os contratos de financiamento firmados com a Caixa Econômica Federal, para prever o BRT movido a eletricidade como alternativa ao VLT (peça 46, p. 6) .
Como consignado na supracitada Mensagem a opção pela alteração de modal de transporte, teve como referência os trabalhos elaborados pelo Grupo de Trabalho entre técnicos do Governo Federal, Governo do Estado, CGU e Caixa. Segundo o Estado a conclusão foi a de que, entre as opções que ofereciam menor risco para sua conclusão, é a de se substituir o VLT pelo BRT com otimizações de traçado e ônibus movidos a eletricidade (peça 46, p. 6) .
Mais adiante o Estado apresentou as vantagens em adotar o BRT em comparação ao VLT, conforme quadro a seguir. 
Quadro 2 - Comparativo BRT x VLT

Fonte: Estado de Mato Grosso (peça 46, p. 7) 
O estado de Mato Grosso alegou que o município de Cuiabá quer impor a manutenção de relação contratual excessivamente mais onerosa, da qual não participa e pela qual não é financeiramente responsável. Afirmou que o ato da pessoa jurídica de mais alta categoria (estadual) , deve prevalecer sobre o local (peça 46, p. 8) .
I.4. Município de Cuiabá
Após os encaminhamentos das oitivas, o município de Cuiabá reiterou o pedido de concessão de medida cautelar (peça 48) .
Trouxe a argumentação que nos autos da ação civil pública 1000513-15.2021.4.01.3600, movida pelo próprio Município, a Justiça Federal determinou ao referido Estado que promovesse realização de consultas e audiências públicas para fins de publicizar os dados técnicos que embasaram a decisão do governo estadual pela alteração do modal, possibilitando assim um debate democrático acerca da matéria.
Após a realização de consulta pública (disponível em ) , bem como audiência pública para debate sobre o tema, relatou superficialidade e inconsistência dos dados técnicos apresentados pelo Estado, quanto a ausência de projeto básico e projeto executivo da obra.
Alegou que o anteprojeto de engenharia está em fase de elaboração, o que enseja a ausência de projeto básico para embasar a decisão (peça 48, p. 3) .
'Encontra-se em curso a elaboração do anteprojeto de engenharia, no qual estão contemplados o memorial descritivo, o memorial de especificação técica [sic] do empreendimento, a elaboração da planilha de custos, a construção do Termo de Referência e da minuta do edital de licitação das obras de infraestrutura. A entrega destes elementos ocorrerá no mês de junho de 2021 e, após, estará apto a seguir para o devido processo licitatório.'
O Município ressaltou que o projeto básico é o instrumento base para caracterizar obra ou serviço com os elementos necessários e suficientes, com nível de precisão adequado, a fim de possibilitar a avaliação do custo da obra e a definição dos métodos e prazos de execução. Dessa forma, entende que inexiste possibilidade do estado de Mato Grosso afirmar com a certeza necessária a viabilidade técnica, econômica, social e ambiental de alteração do modal de transporte intermunicipal, sem a existência de tal documento (peça 48, p. 5 e 8) .
Lembrou também que aproximadamente 60% da obra para implementação do VLT já foi concluída, tendo desembolsado cerca de mais de 1 bilhão de reais dos cofres públicos federais. Nesse sentido, sugere que alteração de modal deve estar embasada em dados robustos, seguros e precisos, a fim de evitar desperdícios de dinheiro público (peça 48, p. 10) .
Frisou que fumus boni iuris já está devidamente demonstrado pela inicial da representação, conforme despacho do Relator nos autos (peça 48, p. 11) .
Quanto ao periculum in mora, entende que tal requisito também está demonstrado nos autos, ante o iminente perigo de se praticar atos administrativos tendentes a implementação do modal BRT, sem projeto básico para embasar a decisão de alteração do modal de transporte público intermunicipal. Isso porque o processo licitatório para implementação ocorreria logo após a conclusão dos anteprojetos, previstos para a entrega em junho/2021 (peça 48, p. 13) .
Relatou que os certames para a contratação das obras civis seriam lançados em julho/2021. Assim, reiterou o pedido de deferimento da medida cautelar pleiteada, sem a oitiva da parte contrária, para fim de determinar ao representado, a suspensão de todo e qualquer ato e/ou processo administrativo em trâmite, tendente a concretizar a alteração do modal de transporte público coletivo intermunicipal na Região Metropolitana do Vale do Rio Cuiabá, sem o embasamento técnico preciso (peça 48, p. 15) .
II. Análise dos argumentos.
A análise nesse momento se refere apenas às alegações trazidas, sem juízo de valor de qual seria o melhor modal a ser adotado. Segue resumo das informações registradas:
a.  O Ministério relatou que não recomendou a mudança do modal nos estudos do GT Mobilidade Cuiabá, tendo o Estado se valido de estudos complementares, sem sua participação, para a decisão. Além disso, indicou que para este cenário seria fundamental a cooperação entre os entes locais e a elaboração do Plano de Mobilidade Urbana como forma de mitigar os riscos de implantação e operação do sistema de transporte público;
b.  A Caixa informou, que apesar de não ter finalizado a análise, à época do encaminhamento da oitiva, não havia previsão no regramento do FGTS de alteração de objeto ou objetivo do contrato.
c.  O estado do Mato Grosso afirmou que a representação tem como base suposições, sem ato concreto, tendo sua decisão sido embasada em estudos técnicos elaborados pelo Grupo de Trabalho composto pela Secretaria Nacional de Mobilidade e Desenvolvimento Regional e Urbano, Governo do Estado e Caixa Econômica Federal e que cientificou o município de Cuiabá. Além disso, o Estado alegou que o município de Cuiabá quer impor a manutenção de relação contratual mais onerosa, da qual não participa e pela qual não é financeiramente responsável. Afirmou que o ato da pessoa jurídica de mais alta categoria (estadual) deve prevalecer sobre o local.
d.  O município de Cuiabá reiterou o pedido de concessão de medida cautelar para a suspensão de todo e qualquer ato e/ou processo administrativo em trâmite, tendente a concretizar a alteração do modal de transporte público coletivo intermunicipal na Região Metropolitana do Vale do Rio Cuiabá, sem o embasamento técnico preciso. Isso porque afirmou que após às consultas/audiências públicas se constatou a ausência de projeto básico e projeto executivo da obra, o que enseja fragilidade dos dados, pois não foi realizada avaliação de impacto ambiental, nem se tem certeza dos reais custos ou necessidade de desapropriações. Ademais, estima que logo após a conclusão dos anteprojetos já ocorreria licitação para implementar as obras do BRT.
Em análise aos argumentos percebe-se uma contradição entre as informações do MDR e do Estado, uma vez que aquele não respalda a decisão do Estado quanto à mudança do modo VLT para BRT. Como trazido nos gráficos 1 e 2 (tópico I.1 desse relatório) , o Grupo de Trabalho mapeou os riscos em relação à mudança dos modais, sendo mais arriscada e com maior probabilidade de impacto a alteração para BRT (Cenário 5) do que a adoção do modal VLT com escopo reduzido (Cenário 3) .
O MDR inclusive aconselhou que para este cenário seria necessária cooperação entre os entes locais e a elaboração do Plano de Mobilidade Urbana.
Segundo as diretrizes da Política Nacional de Mobilidade Urbana, ficam obrigados a elaborar e a aprovar Plano de Mobilidade Urbana os Municípios (Lei 12.587/2012, incluído pela Lei 14.000/2020, art. 24, §1°) :
I - com mais de 20.000 (vinte mil) habitantes; (Incluído pela Lei nº 14.000, de 2020) 
II - integrantes de regiões metropolitanas, regiões integradas de desenvolvimento econômico e aglomerações urbanas com população total superior a 1.000.000 (um milhão) de habitantes; (Incluído pela Lei nº 14.000, de 2020) 
[...]
§ 1º-A. O Plano de Mobilidade Urbana deve ser integrado e compatível com os respectivos planos diretores e, quando couber, com os planos de desenvolvimento urbano integrado e com os planos metropolitanos de transporte e mobilidade urbana. (Incluído pela Lei nº 14.000, de 2020
O mesmo art. 24 da referida lei, em seu §4°, estabelece prazo até 12 de abril de 2022 para que os municípios com mais de 250.000 habitantes elaborem e provem esse Plano de Mobilidade.
Para tanto, em que pese ainda não ser passível de cobrança, os entes locais devem alinhar o modal escolhido de forma fundamentada ao seu Plano de Mobilidade Urbana. Ou seja, o plano deve contemplar previamente o modal escolhido, com base em estudos da melhor alternativa.
Vale registrar que o Estado cientificou o Município como forma de que participasse da decisão. No entanto, apenas o comunicado ao ente não enseja sua efetiva participação. No caso em análise se demonstra imprescindível a participação de todos os atores envolvidos, principalmente dos municípios interessados.
Outra questão que merece registro é a necessidade do foco no interesse público, uma vez que todos os entes federados são autônomos e possuem competências estabelecidas pelo texto constitucional (art. 18 da Constituição Federal de 1988) . Assim, apesar das normas/leis possuírem escalonamento hierárquico, inexiste subordinação entre os Estados-Membros.
Ademais, vale trazer os princípios e diretrizes de governança interfederativa previstos nos art. 6° e 7° da Leis 13.089/2015 (Estatuto da Metrópole) :
Art. 6º A governança interfederativa das regiões metropolitanas e das aglomerações urbanas respeitará os seguintes princípios:
I - prevalência do interesse comum sobre o local;
II - compartilhamento de responsabilidades e de gestão para a promoção do desenvolvimento urbano integrado; (Redação dada pela Lei nº 13.683, de 2018) 
III - autonomia dos entes da Federação;
IV - observância das peculiaridades regionais e locais;
V - gestão democrática da cidade, consoante os arts. 43 a 45 da Lei nº 10.257, de 10 de julho de 2001;
VI - efetividade no uso dos recursos públicos;
VII - busca do desenvolvimento sustentável.
Art. 7º Além das diretrizes gerais estabelecidas no art. 2º da Lei nº 10.257, de 10 de julho de 2001, a governança interfederativa das regiões metropolitanas e das aglomerações urbanas observará as seguintes diretrizes específicas:
I - implantação de processo permanente e compartilhado de planejamento e de tomada de decisão quanto ao desenvolvimento urbano e às políticas setoriais afetas às funções públicas de interesse comum;
II - estabelecimento de meios compartilhados de organização administrativa das funções públicas de interesse comum;
III - estabelecimento de sistema integrado de alocação de recursos e de prestação de contas;
IV - execução compartilhada das funções públicas de interesse comum, mediante rateio de custos previamente pactuado no âmbito da estrutura de governança interfederativa;
V - participação de representantes da sociedade civil nos processos de planejamento e de tomada de decisão; (Redação dada pela Lei nº 13.683, de 2018) 
VI - compatibilização dos planos plurianuais, leis de diretrizes orçamentárias e orçamentos anuais dos entes envolvidos na governança interfederativa;
VII - compensação por serviços ambientais ou outros serviços prestados pelo Município à unidade territorial urbana, na forma da lei e dos acordos firmados no âmbito da estrutura de governança interfederativa.
Parágrafo único. Na aplicação das diretrizes estabelecidas neste artigo, devem ser consideradas as especificidades dos Municípios integrantes da unidade territorial urbana quanto à população, à renda, ao território e às características ambientais.
Art. 7º-A. No exercício da governança das funções públicas de interesse comum, o Estado e os Municípios da unidade territorial deverão observar as seguintes diretrizes gerais: (Incluído pela Lei nº 13.683, de 2018) 
I - compartilhamento da tomada de decisões com vistas à implantação de processo relativo ao planejamento, à elaboração de projetos, à sua estruturação econômico-financeira, à operação e à gestão do serviço ou da atividade; e (Incluído pela Lei nº 13.683, de 2018) 
II - compartilhamento de responsabilidades na gestão de ações e projetos relacionados às funções públicas de interesse comum, os quais deverão ser executados mediante a articulação de órgãos e entidades dos entes federados. (Incluído pela Lei nº 13.683, de 2018) 
O mesmo estatuto das metrópoles define "função pública de interesse comum: política pública ou ação nela inserida cuja realização por parte de um Município, isoladamente, seja inviável ou cause impacto em Municípios limítrofes" (Lei n. 13.089/2015, art. 2º, inc. II) .
Dessa forma, fica claro que é necessário que os entes que serão afetados pela alteração sejam partícipes do processo decisório, para em conjunto definirem a melhor política pública a ser adotada, sempre tendo como foco o interesse público. 
Mesmo se tratando de transporte intermunicipal, cuja exploração e regulamentação é de competência do estado de Mato Grosso, não se pode adotar políticas estanques, sem uma avaliação sistêmica e integrada. 
Por outro lado, pelos relatos do Município, subentende que esse ponto tem sido mitigado com as consultas e audiências públicas realizadas. Nessa mesma linha, verificou-se recentes notícias veiculadas na internet que demonstram agendamento de duas audiências públicas a serem realizadas nos dias 9 e 10 de setembro de 2021 nos municípios de Cuiabá e em Várzea Grande, respectivamente, com o objetivo de dar publicidade e debater o anteprojeto de alteração do modal (disponível em ; , acessados em 1°/9/2021) . 
O município de Cuiabá ressaltou, em suas manifestações, a necessidade de estudos técnicos completos na fase de planejamento a fim de caracterizar a mudança de modal. Verifica-se que essa posição se coaduna com o entendimento dessa Corte de Contas, uma vez que são imprescindíveis para o sucesso de qualquer empreendimento. 
Isso porque, a utilização de recursos públicos não pode ser feita sem o planejamento para atingir a sua finalidade. Conforme destacado no relatório do Acórdão 2835/2015-TCU-Plenário, de relatoria do Ministro-Substituto André de Carvalho, a realização dos estudos de viabilidade técnica e econômica constitui etapa de fundamental importância para a adequada gestão dos recursos públicos, sobretudo quando se trata de investimento na construção de estruturas que envolvem grande volume de recursos na fase de implantação e geram, no período pós-implantação, dispêndio permanente e significativo de recursos relacionados à operação e à manutenção.
Segundo as normas técnicas da Associação Brasileira de Normas Técnicas (ABNT NBR 13.531/1995) , basicamente, os estudos se dividem em três grandes fases: o programa de necessidades; os estudos de viabilidade; e o anteprojeto.
Cabe menção ao art. 2º da Resolução Confea 361/1991 que prescreve: "o projeto básico é uma fase perfeitamente definida de um conjunto mais abrangente de estudos e projetos, precedido por estudos preliminares, anteprojeto, estudos de viabilidade técnica, econômica e avaliação e impacto ambiental, e sucedido pela fase de projeto executivo ou detalhamento".
Alinhado a esses conceitos, o "Guia Geral de Análise Socioeconômica de Custo-Benefício (ACB) de Projetos de Investimento em Infraestrutura" (disponível em , consultado em 30/8/2021) , editado pelo Ministério da Economia, dispõe importantes encaminhamentos para estimativas de custos econômicos: 
A estimação de custos do projeto é a primeira etapa analítica da ACB. Partindo de estudos técnicos e de engenharia que forneçam uma adequada orçamentação de obras e demais despesas de capital (Capex) , os custos econômicos incluem todos os demais custos incorridos ao longo do ciclo de vida do projeto, incluindo despesas de operação (Opex) , despesas de adequação ambiental, custos administrativos, e de desativação ao fim da vida útil. 
Cabe trazer ainda que, de acordo com a auditoria operacional sobre obras paralisadas realizada neste Tribunal (TC Processo 011.196/2018-1, Acórdão 1079/2019-TCU-Plenário) , observou-se que os empreendimentos mais exitosos tiveram um planejamento de longo prazo e uma análise da viabilidade técnica, econômica e ambiental dos projetos efetuados previamente à tomada de decisão de investir. Em contrapartida, foi verificado que uma das principais causas de paralisação de obras é a realização de estudos preliminares de forma insatisfatória para a conclusão do objeto.
Além disso, ponto que merece destaque para viabilizar a comparação entre os modais se refere à necessidade de simetria entre as análises realizadas acerca do VLT em contraponto com o BRT.
Segundo a Orientação Técnica OT - IBR 004/2012, do Instituto Brasileiro de Auditoria de Obras Públicas - Ibraop, quanto à Precisão do Orçamento de Obras Públicas, destaca-se que "o nível de desenvolvimento de um projeto tem impacto direto no grau de precisão da estimativa de custos ou do orçamento dele decorrente." (disponível em , acessado em 1/9/2021) . Para tanto, apresenta as faixas de precisão esperada do custo estimado de uma obra em relação ao seu custo final, conforme quadro a seguir:
Quadro 3 - Faixa de precisão esperada do custo estimado X custo final

Fonte: OT - IBR 004/2012, p. 4
Percebe-se pelas informações trazidas no quadro que a precisão do custo de um empreendimento de engenharia pode variar de 5% a 30%, a depender do estágio de amadurecimento dos projetos. Assim, para haver uma comparação entre os modais que melhor atenderia ao que se propõe é preciso que os estudos tenham o mesmo nível de desenvolvimento. Ou seja, em tese, o estudo de implantação do VLT já contemplava o projeto executivo, com detalhamento que permite avaliar o custo com maior precisão em relação aos estágios anteriores. Já o BRT ainda está em fase de estudos preliminares, em que existem muitas incertezas. No caso, como apontado pelo Município, não foi realizada a avaliação ambiental, bem como não se tem certeza sobre a necessidade ou não de novas desapropriações.
Portanto, pelos estudos estarem em estágios diferentes de maturação não há como valorar com precisão que o BRT seja mais vantajoso que o VLT. Dessa forma, entende-se que se realmente a intenção é a alteração do modal de VLT para BRT, essa decisão deverá ser fundamentada tendo, preferencialmente, como parâmetro o detalhamento de projeto executivo, caso seja este o que baliza os custos do VLT.
Com esse cenário, diante da responsabilidade trazida por meio do § 1º do art. 16 da Lei 12.857/2012, que obriga a União, apoiar e estimular "ações coordenadas e integradas entre Municípios e Estados em áreas conurbadas, aglomerações urbanas e regiões metropolitanas destinadas a políticas comuns de mobilidade urbana", não poderia o Ministério do Desenvolvimento Regional deixar de avaliar a legalidade, a completude e a integridade dos estudos encaminhados.
Essa determinação é balizada inclusive no Acórdão 408/2021-TCU-Plenário, de relatoria do Ministro Vital do Rêgo, que dispõe:
9.1. determinar ao Ministério do Desenvolvimento Regional, com fundamento no art. 43, inciso I, da Lei 8.443/1992, c/c art. 250, inciso II, do Regimento Interno do Tribunal de Contas da União, e nos arts. 2º, inciso I, e 4º, inciso II, da Resolução-TCU 315/2020, e com base nos arts. 6º, inciso IX, e 116 da Lei 8.666/1993, arts. 19, 20 e 21 da Portaria Interministerial 424/2016, e arts. 5º, inciso II, e 6º, inciso VIII, da Lei 12.587/2012, que:
9.1.1. no prazo de 150 dias, estabeleça critérios mínimos para a avaliação e manifestação conclusiva sobre a suficiência e adequação dos estudos de viabilidade técnica, econômica e ambiental dos empreendimentos de transporte público de média e alta capacidade a serem contratados nos instrumentos de repasse federais bem como nos de financiamento da União, alinhando-os à Política Nacional de Mobilidade Urbana e aos planos de mobilidade urbana, planos diretores urbanos e planos de desenvolvimento urbano integrado, considerando a viabilidade durante todo o ciclo de vida, desde a concepção, passando pela construção até a operação dos empreendimentos;
9.1.2. após o estabelecimento desses critérios mínimos, abstenha-se de celebrar instrumentos de transferências de recursos federais, bem como de financiamentos, cujos projetos não contenham devida avaliação do EVTEA, acompanhada de manifestação conclusiva sobre sua suficiência e adequação;
O Voto condutor do respectivo Acórdão inclusive menciona diretamente o empreendimento em tela, como caso emblemático de elaboração de EVTEA incompleto e a deficiência de análise por parte do MDR que concorreram para a realização de empreendimento malfadado, como tem sido o VLT de Cuiabá:
Cito como exemplo o caso dos Veículos Leves sobre Trilhos de Cuiabá-Várzea Grande/MT, auditado pela GCU e pelo TCU em 2018. Consoante apurado, o estudo apresentado a título de EVTEA não contemplou todas as variáveis necessárias, de modo que, já com a obra adiantada, concluiu-se que a operação do VLT seria deficitária. Tal empreendimento recebeu R$ 958.215.610,08 entre financiamentos com recursos do FGTS e do BNDES e suas obras encontram-se paralisadas desde 2014, com apenas 61% de execução.
Assim, em que pese, a determinação do Acórdão só viger após a apresentação dos critérios mínimos para a avaliação e manifestação conclusiva sobre a suficiência e adequação dos estudos de viabilidade técnica, econômica e ambiental dos empreendimentos de transporte público de média e alta capacidade, os quais ainda não foram definidos, o caso concreto exige urgência no que concerne a avaliação dos EVTEA. Isso porque mesmo que ainda não se tenha controle total sobre todos os eventos que possam impactar o empreendimento, ao menos possa-se mitigar os riscos de adoção de nova decisão que não atenda os anseios da população mato-grossense, quais sejam, funcionamento adequado do meio de transporte, com qualidade e realizado a preços compatíveis com o serviço oferecido.
Para tanto, considerando as incertezas dos dados dos estudos; a manifesta falta de consenso entre os entes envolvidos; a representatividade e materialidade do empreendimento; bem como o risco da reincidência no desperdício dos recursos do FGTS; será proposto determinar ao MDR e à Caixa, caso a alteração do modal de VLT para BRT na região metropolitana seja aprovada no âmbito no Conselho Curador do FGTS, que abstenham-se de autorizar a transferências de recursos federais, assim como de financiamentos, para projetos que não contenham a devida avaliação do EVTEA, acompanhada de manifestação conclusiva sobre sua suficiência e adequação.
Cabe ressaltar que se entende não ser necessária a manifestação prévia desta proposta de determinação nos termos do art. 14 da Resolução TCU 315/2020, uma vez que se trata da reiteração de medida saneadora no âmbito do Acórdão 408/2021-TCU-Plenário, a qual contou com a manifestação prévia dos gestores na ocasião.  
No que tange a reiteração do pedido de concessão de medida cautelar, apesar da existência do indício do bom direito, já reconhecido pelo Relator, permanece não se vislumbrando a presença do perigo na demora, uma vez que os fatos apontados não demonstram a eventual irreversibilidade dos procedimentos já adotados, mas apenas anunciada alteração de modal de transporte. Além disso, tem se verificado o estreitamento do diálogo entre os atores. Assim, entende-se pela não concessão.
CONCLUSÃO
Cuidam os autos de representação, com pedido de medida cautelar, a respeito de possíveis irregularidades ocorridas em atos praticados pela União, por intermédio da Secretaria Nacional de Mobilidade Desenvolvimento Regional e Urbano - SMDRU/MDR, e pelo estado do Mato Grosso, a respeito da alteração do modal de transporte público intermunicipal (VLT para BRT) a ser implementado entre os municípios de Cuiabá e Várzea Grande, concebidos por ocasião dos preparativos para a Copa do Mundo de 2014 (peça 1) . As obras do empreendimento encontram-se paralisadas.
A instrução inicial propôs o não conhecimento da representação, contudo o Relator decidiu que a representação tratava de competência desta Corte, devendo ser conhecida, em razão do representante ter noticiado eventual descumprimento de legislação federal, em especial, do § 1º do art. 16 da Lei 12.857/2012, que trata da Política Nacional de Mobilidade Urbana, que obriga a União apoiar e estimular "ações coordenadas e integradas entre Municípios e Estados em áreas conurbadas, aglomerações urbanas e regiões metropolitanas destinadas a políticas comuns de mobilidade urbana". Além disso, a inicial também apontou possível inobservância de recomendação formulada pelo Tribunal.
O Relator, entretanto, indeferiu o pedido de medida cautelar formulado pelo representante, e determinou a realização das oitivas da Secretaria Nacional de Mobilidade e Desenvolvimento Regional e Urbano do Ministério do Desenvolvimento Regional, da Caixa Econômica Federal e do estado de Mato Grosso.
O MDR relatou que não recomendou a mudança do modal nos estudos do GT Mobilidade Cuiabá, tendo o estado de Mato Grosso se valido de estudos complementares, sem sua participação, para a decisão. Além disso, indicou que para este cenário seria fundamental a cooperação entre os entes locais e a elaboração do Plano de Mobilidade Urbana como forma de mitigar os riscos de implantação e operação do sistema de transporte público (tópico I.1) .
A Caixa informou, que apesar de não ter finalizado sua análise, à época do encaminhamento da oitiva, não havia previsão no regramento do FGTS de alteração de objeto ou objetivo do contrato (tópico I.2) .
O estado do Mato Grosso afirmou que a representação tem como base suposições, sem ato concreto. Alegou que sua decisão foi embasada em estudos técnicos elaborados pelo Grupo de Trabalho composto pela então Secretaria Nacional de Mobilidade Urbana, Governo do Estado e Caixa Econômica Federal e que cientificou o município de Cuiabá. Além disso, o Estado alegou que o município de Cuiabá quer impor a manutenção de relação contratual mais onerosa, da qual não participa e pela qual não é financeiramente responsável. Afirmou que o ato da pessoa jurídica de mais alta categoria (estadual) , deve prevalecer sobre o local (tópico I.3) .
Após o recebimento das oitivas, o município de Cuiabá reiterou o pedido de cautelar com base na ausência de projeto básico e de projeto executivo da obra, necessários para contemplar todos os elementos, com nível de precisão adequado. Isso porque entende que seria necessária uma avaliação com maior segurança do custo, métodos, prazos de execução, impactos ambientais, desapropriações, possíveis apenas com estudos mais aprofundados a fim de ter certeza acerca da viabilidade técnica, econômica e ambiental de alteração do modal de transporte intermunicipal (tópico I.4) .
Diante dos fatos narrados, seguem os pontos de destaque do exame técnico:
e.  Contradição entre relatos do MDR e do estado de Mato Grosso sobre os trabalhos do Grupo de Trabalho ter recomendado a alteração do modal; 
f.  Necessidade de que os entes afetados pela alteração sejam partícipes do processo decisório, para em conjunto definirem a melhor política pública a ser adotada, respeitando a autonomia de cada ente, sempre com o foco no interesse público;
g.  Para adequada tomada de decisão sobre qual modal adotar, os estudos precisam estar completos e com o mesmo nível de desenvolvimento e de maturação.
Considerando o contexto apresentado, será proposto determinar ao Ministério do Desenvolvimento Regional e à Caixa Econômica Federal que avaliem a completude dos estudos, os quais deverão contemplar todos os elementos necessários, antes da concessão de qualquer recurso ao empreendimento, contratação ou alteração contratual. Ou seja, caso a alteração do modal de VLT para BRT na região metropolitana de Cuiabá seja aprovada no âmbito do Conselho Curador do FGTS, que se abstenham de autorizar as transferências de recursos federais, bem como de financiamentos, para projetos que não contenham devida avaliação do EVTEA, acompanhada de manifestação conclusiva sobre sua suficiência e adequação.
Por fim, no que se refere à reiteração de requerimento de medida cautelar, entende-se que não deve ser acolhido, por não estar presente nos autos o requisito do periculum in mora.
	PROPOSTA DE ENCAMINHAMENTO
30.	Ante o exposto, submetem-se os autos à consideração superior, propondo:
	a) determinar ao Ministério do Desenvolvimento Regional e à Caixa Econômica Federal, com fundamento no art. 250, inciso II, do RI/TCU, caso a alteração do modal de VLT para BRT na região metropolitana de Cuiabá/MT seja aprovada no âmbito do Conselho Curador do FGTS, que se abstenham de autorizar as transferências de recursos federais, bem como de financiamentos, para projetos que não contenham devida avaliação do EVTEA, acompanhada de manifestação conclusiva sobre sua suficiência e adequação; com base no art. 2º da Resolução Confea 361/1991; no Acórdão 408/2021-TCU-Plenário e no Acórdão 2835/2015-TCU-Plenário; 
	b) indeferir o requerimento de medida cautelar, formulado pelo município de Cuiabá, tendo em vista a inexistência dos pressupostos necessários para adoção da referida medida;
	c) comunicar à Secretaria Nacional de Mobilidade e Desenvolvimento Regional e Urbana do Ministério do Desenvolvimento Regional (SMDRU/MDR) , à Caixa Econômica Federal, ao estado de Mato Grosso e ao representante da decisão que vier a ser adotada nestes autos."
	É o relatório.

não há.

Não atuou

REPRESENTAÇÃO. PROPOSTA DE ALTERAÇÃO DO MODAL DE TRANSPORTE PÚBLICO COLETIVO ENTRE CUIABÁ/MT E VÁRZEA GRANDE/MT DE VLT PARA BRT. NECESSIDADE DE ESTUDOS DE VIABILIDADE TÉCNICA, ECONÔMICA E AMBIENTAL ADEQUADOS. PROCEDÊNCIA PARCIAL. DETERMINAÇÃO.

REPRESENTAÇÃO (REPR)

Secretaria de Fiscalização de Infraestrutura Urbana - SeinfraUrbana.

O Município de Cuiabá/MT representou a este Tribunal, com pedido de cautelar, para noticiar possíveis irregularidades praticadas pela então Secretaria Nacional de Mobilidade Urbana, atual Secretaria Nacional de Mobilidade e Desenvolvimento Regional e Urbano do Ministério do Desenvolvimento Regional - SMDRU/MDR, e pelo Estado de Mato Grosso na mudança do modal de transporte público intermunicipal entre aquele município e Várzea Grande/MT, concebido por ocasião dos preparativos para a Copa do Mundo de Futebol de 2014 e cuja construção seria custeada por recursos do Fundo de Garantia por Tempo de Serviço - FGTS, a serem transferidos mediante contrato de financiamento celebrado entre aquele Estado e a Caixa Econômica Federal - Caixa.
2.	Informou o representante que, recentemente, o Governo do Estado de Mato Grosso anunciou a troca do referido modal de Veículo Leve sobre Trilhos - VLT para Bus Rapid Transit - BRT, supostamente com base em estudos técnicos realizados por aquele ente estadual e pela SMDRU/MDR.
3.	Segundo o autor, a mudança anunciada seria irregular, pois teria sido realizada de forma unilateral, sem consulta aos entes municipais envolvidos e à sociedade, o que estaria em desacordo com: (i) os princípios de governança interfederativa previstos nas Leis 13.089/2015 (Estatuto da Metrópole) , 12.857/2012 (Política Nacional de Mobilidade Urbana - PNMU) e 10.257/2001 (Estatuto da Cidade) e na legislação estadual, e (ii) recomendação proferida por esta Corte de Contas no Acórdão 2430/2015-TCU-Plenário (Relator o Ministro Augusto Nardes) , que avaliou a governança da PNMU em âmbito federal.
4.	Ao examinar inicialmente a matéria: (i) conheci da representação, uma vez que foi noticiado o descumprimento da legislação federal pelo MDR, o que atrairia a competência desta Corte; (ii) indeferi o pedido de adoção de medida cautelar, diante da inexistência de perigo na demora, uma vez que os fatos apontados não demonstravam eventual irreversibilidade dos procedimentos até então adotados para a apenas anunciada alteração de modal de transporte; e (iii) determinei a oitiva da SMDRU/MDR, da Caixa e do Governo do Estado de Mato Grosso acerca dos fatos narrados.
5.	Após examinar os esclarecimentos prestados pelos entes ouvidos, e diante de reiteração, pelo Município de Cuibá/MT, do pedido de cautelar, a Secretaria de Fiscalização de Infraestrutura Urbana - SeinfraUrbana, em pareceres uniformes, propôs a este Tribunal, em síntese: (i) indeferir o novo requerimento de adoção de cautelar; e (ii) determinar ao MDR e à Caixa que, caso a alteração do modal seja aprovada pelo Conselho Curador do FGTS, não autorizem transferências de recursos federais e de financiamentos para projetos que não contenham devida avaliação do Estudo de Viabilidade Técnica, Econômica e Ambiental - EVTEA.
6.	Endosso as análises e conclusões da unidade técnica, que incluo entre minhas razões de decidir.
7.	Preliminarmente, reitero minha convicção de que a representação deve ser conhecida, posto que foi noticiada possível inobservância da legislação federal por órgão sujeito à jurisdição desta Casa, o MDR.
8.	No mérito da matéria, anoto, de início, que o TCU, no âmbito de sua competência de verificar a regularidade dos financiamentos concedidos, já se manifestou sobre a obra em questão em diversas oportunidades (Acórdãos do Plenário 678/2010, 757/2010, 3.247/2012, 185/2014, 3198/2014, 122/2015 e 2.913/2016) .
9.	Além disso, no Relatório que embasou o Acórdão 119/2019-TCU-Plenário, foi registrado que, conforme trabalhos efetuados pela Controladoria-Geral da União - CGU para avaliação das duas soluções tecnológicas aventadas para a obra em questão, o custo mensal de manutenção do VLT seria praticamente duas vezes maior do que o custo mensal do BRT.
10.	Registro, ademais, que a obra em foco, cujo valor total previsto era de cerca de R$ 1,48 bilhão, dos quais aproximadamente R$ 424 milhões oriundos do programa Pró-Transporte/FGTS: (i) foi iniciada em junho de 2012; (ii) estava inserida na Matriz de Responsabilidade da Copa do Mundo de Futebol de 2014 e no Programa de Aceleração do Crescimento - PAC; e (iii) foi paralisada em janeiro de 2015, em razão de denúncias de irregularidades contra os gestores anteriores, cuja apuração pelo Ministério Público Federal e pela Polícia Federal culminou na rescisão do contrato firmado entre o Governo do Estado de Mato Grosso e o Consórcio VLT.
11.	Em resposta às oitivas promovidas nestes autos, em resumo:
	a - a SMDRU/MDR informou que: (i) em 2019, o Governo do Estado de Mato Grosso procurou o MDR para estudar alternativas para retomada das obras, o que levou à criação do Grupo de Trabalho Mobilidade Cuiabá, cujos estudos foram concluídos em março de 2020, com a produção de relatórios que estabeleceram 6 cenários possíveis para retomada do empreendimento e avaliaram os respectivos riscos; (ii) mesmo ciente de que o cenário de mudança para o modal BRT envolvia riscos maiores do que o cenário de continuidade da obra do VLT com escopo reduzido, o Governo do Estado de Mato Grosso, em dezembro de 2020, formalizou ao MDR pedido de alteração do modal de VLT para BRT, com base em estudos realizados por aquele ente estadual, sem participação do Ministério; (iii) orientou o Estado a submeter os estudos e as justificativas à Caixa, agente financeiro da operação de crédito e agente operador do FGTS, para posterior deliberação do Conselho Curador daquele Fundo; (iv)  foi devidamente apontada a ausência do principal instrumento de planejamento e participação social, o Plano de Mobilidade Urbana; (v) as recomendações do TCU e da CGU, as atribuições da União e a legislação federal foram observadas na atuação do Grupo de Trabalho e do MDR; e, finalmente, (vi) que os estudos realizados pela Pasta não recomendaram a mudança de modal e indicaram a necessidade de cooperação entre os entes locais e de elaboração dos Planos de Mobilidade  Urbana para que essa alteração tivesse seus riscos mitigados;
	b -  a Caixa esclareceu que: (i) o Governo do Estado de Mato Grosso encaminhou a proposta de alteração de modal, com os respectivos subsídios técnicos, em janeiro de 2021; (ii) a mudança de objeto caracteriza alteração contratual não autorizada pelas normas de gestão de produtos daquela empresa pública, em especial pela Resolução 288/1998 do Conselho Curador do FGTS; (iii) eventual alteração do objeto contratual somente poderá ser realizada se autorizada pelo MDR e pelo Agente Operador do FGTS; e (iv) embora não participe da definição do objeto contratual, está analisando a documentação recebida, com vistas a subsidiar o MDR;
	c - a Procuradoria-Geral do Estado de Mato Grosso, após alegar que a representação foi formulada com base em suposições forjadas a partir de notícias publicada na imprensa, informou que: (i) os estudos elaborados pelo Grupo de Trabalho Mobilidade Cuiabá foram encaminhados pelo Estado ao Município, o que afastaria a hipótese de unilateralidade; (ii) a alteração de modal dependeria de autorização do MDR, além de a Caixa ainda não haver se manifestado sobre a solicitação encaminhada pelo Governo do Estado; (iii) foram rejeitados, pelo Tribunal de Justiça do Estado de Mato Grosso - TJMT e pelo Superior Tribunal de Justiça - STJ, pedidos de tutela antecipada formulados em Mandados de Segurança impetrados pelo Município de Cuiabá/MT contra atos do Governo do Estado e do MDR; (iv) consoante os estudos do Grupo de Trabalho Mobilidade Cuiabá, a substituição do VLT por BRT, com otimizações de traçado e uso de ônibus elétricos, estaria entre as alternativas de menor risco para conclusão da obra; (v) a adoção do BRT teria diversas vantagens em relação ao VLT, inclusive em termos de custos de conclusão da obra, de manutenção e operação dos serviços e de tarifas para usuários; e, por fim, (v) que o ato da pessoa jurídica de estatura mais elevada, o Governo do Estado, deve prevalecer sobre os interesses da Prefeitura Municipal.
12.	O Município de Cuiabá, por sua vez, após a conclusão das oitivas acima, reiterou seu pedido de cautelar com base: (i) em decisão da Justiça Federal, em ação civil pública movida pelo próprio Município, que determinou ao Governo do Estado a realização de consultas e de audiências públicas para embasar a proposta de alteração de modal; (ii) na inconsistência e na superficialidade dos dados técnicos apresentados pelo ente estadual nas consultas públicas já realizadas; (iii) na inexistência de projetos básico e executivo da obra, imprescindíveis para verificação da viabilidade técnica, econômica, social e ambiental da alteração pretendida; (iv) na presença dos requisitos para adoção da medida, já que a fragilidade dos estudos realizados pelo Governo do Estado caracterizaria o indício do bom direito e que o perigo na demora estaria configurado pela iminência da prática de atos administrativos para mudança do modal.
13.	Entendo, porém, que a ausência de qualquer perspectiva de decisão dos entes federais envolvidos, a curto prazo, acerca da autorização para substituição do modal afasta a existência do perigo na demora, razão pela qual o novo requerimento do Município de adoção de providência acautelatória deve, tal como o primeiro pedido formulado, ser indeferido.
14.	Quanto aos argumentos apresentados pelos entes ouvidos nestes autos, percebe-se, de imediato, uma contradição entre as informações do Governo do Estado e do MDR, já que aquela Pasta, além de não respaldar a decisão do ente subnacional de alterar o modal - já que os estudos do Grupo de Trabalho apontaram que a mudança de VLT para BRT seria mais arriscada e teria maior impacto do que outras alternativas cogitadas - também recomendou a cooperação entre os governos locais e a elaboração do Plano de Mobilidade Urbana, consoante exige a Lei 12.587/2012 em seu art. 24.
15.	Também não se pode considerar que a mera notificação do Município pelo Governo Estadual, mediante ofício, possa caracterizar efetiva participação ou colaboração do ente municipal nas imprescindíveis discussões que devem preceder mudança de tal monta, como demanda a legislação pertinente.
16.	Além disso, ao contrário do afirmado pelo Governo do Estado de Mato Grosso, os entes federados são autônomos, possuem competências próprias e não possuem relação de subordinação entre si. Isso afasta o alegado imperativo de submissão do Município às decisões do ente estadual no tocante ao tema em exame, especialmente quando a matéria é avaliada à luz dos princípios e diretrizes de governança interfederativa fixados nos arts. 6º e 7º da Lei 13.089/2015 (Estatuto da Metrópole) , que estimulam a cooperação e o compartilhamento de responsabilidades entre aquelas esferas de governo.
17.	Assim, como a unidade técnica desta Corte expressou de forma lapidar, "é necessário que os entes que serão afetados pela alteração sejam partícipes do processo decisório, para em conjunto definirem a melhor política pública a ser adotada, sempre tendo como foco o interesse público", pois, ainda que se trate de transporte intermunicipal, "cuja exploração e regulamentação é de competência do Estado de Mato Grosso, não se pode adotar políticas estanques, sem uma avaliação sistêmica e integrada".
18.	Mesmo que consultas e audiências públicas para debater a alteração de modal já tenham sido   realizadas, é preciso igualmente lembrar que, consoante a jurisprudência desta Corte e as normas técnicas apontadas pela SeinfraUrbana, é imprescindível que os estudos para fundamentar mudança de porte similar ao da ora aventada sejam robustos e embasados, especialmente pelo grande volume de recursos envolvidos, pelo impacto social previsto e pelos significativos e permanentes dispêndios de operação e de manutenção que serão gerados (Acórdãos do Plenário 2.835/2015, Relator o Ministro-Substituto André Luís de Carvalho, e 1.079/2019, Relator o Ministro Vital do Rego; bem como a Norma Técnica ABNT NBR 13.531/1995, a Resolução Confea 361/1991 e o "Guia Geral de Análise Socioeconômica de Custo-Benefício de Projetos de Investimento em Infraestrutura", editado pelo Ministério da Economia) .
19.	Além disso, conforme as referências jurisprudenciais e técnicas há pouco mencionadas, para que a decisão acerca de qual seria a melhor alternativa para atender o interesse público seja tomada de forma fundamentada, é recomendável que os estudos técnicos tenham o mesmo grau de desenvolvimento, de preferência no nível de projeto executivo.
20.	Isso, entretanto, ainda não ocorreu no presente caso, em que o estudo de implantação do VLT já contemplava o projeto executivo, enquanto a alternativa do BRT ainda está em estudos preliminares, nos quais estão ausentes, por exemplo, a avaliação ambiental e a aferição da necessidade de novas desapropriações.
21.	Dessa forma, dados os distintos estágios de maturação, não é possível afirmar com precisão e certeza, conforme anotou a SeinfraUrbana, qual seria a alternativa de implantação mais vantajosa e compatível com o interesse público.
22.	Cabe lembrar, ainda, que, no Acórdão 408/2021-TCU-Plenário (Relator o Ministro Vital do Rego) - no qual, aliás, o VLT de Cuiabá/MT foi citado como exemplo de empreendimento mal conduzido, em razão do EVTEA incompleto e da análise deficiente pelo MDR - esta Corte determinou àquela Pasta que "estabeleça critérios mínimos para a avaliação e manifestação conclusiva sobre a suficiência e adequação dos estudos de viabilidade técnica, econômica e ambiental dos empreendimentos de transporte público de média e alta capacidade a serem contratados nos instrumentos de repasse federais, bem como nos de financiamento da União, alinhando-os à Política Nacional de Mobilidade Urbana e aos planos de mobilidade urbana, planos diretores urbanos e planos de desenvolvimento urbano integrado, considerando a viabilidade durante todo o ciclo de vida, desde a concepção, passando pela construção até a operação dos empreendimentos", bem como que, após o estabelecimento desses critérios mínimos, deixe de "celebrar instrumentos de transferências de recursos federais, bem como de financiamentos, cujos projetos não contenham devida avaliação do EVTEA, acompanhada de manifestação conclusiva sobre sua suficiência e adequação".
23.	Assim, embora os critérios acima ainda não tenham sido estabelecidos, consoante informação da unidade técnica, considerando: (i) as determinações desta Corte acima transcritas; (ii) as já descritas peculiaridades do caso em exame, em particular as deficiências dos estudos técnicos até o momento apresentados para subsidiar o pleito de mudança de modal; (iii) a materialidade e a relevância do empreendimento em foco, bem como os riscos de repetição das falhas que o prejudicaram em etapas anteriores; (iv) a falta de consenso entre os entes subnacionais envolvidos; e (v) a imprescindibilidade de exame aprofundado dos EVTEA das alternativas aventadas, considero de todo pertinente a proposta da instrução de ser determinado ao MDR e à Caixa que, na hipótese de a alteração de modal ser aprovada pelo Conselho Curador do FGTS, não autorizem transferências de recursos federais ou de financiamentos para projetos que não contemplem "a devida avaliação do EVTEA, acompanhada de manifestação conclusiva sobre sua suficiência e adequação".
24.	Pelos mesmos motivos há pouco arrolados, e tendo em vista o fato de que valores federais de grande vulto já foram despendidos em um empreendimento que se encontra paralisado há vários anos, o que aumenta os custos de sua recuperação e de sua retomada, além de privar a população destinatária do respectivo serviço de transporte, penso que também é pertinente formular recomendação a todos os entes envolvidos para que, no âmbito de suas respectivas competências, envidem esforços no sentido de, com observância da legislação pertinente, coordenar suas ações, resolver suas divergências e conferir prioridade ao aprofundamento e à posterior análise dos estudos técnicos necessários ao deslinde da questão e ao prosseguimento da obra no menor espaço de tempo possível. 
	Com essas observações, e ao ter por parcialmente procedente esta representação, acolho os pareceres da SeinfraUrbana e voto pela adoção da minuta de acórdão que submeto a este Colegiado.
	TCU, Sala das Sessões, em 24 de novembro de 2021.
JORGE OLIVEIRA 
Relator